---
title: "Intégration Multi-Omique : MOFA2"
output: html_document
date: "2026-04-29"
editor_options: 
  chunk_output_type: console
---

Objectif : Fusionner les matrices transcriptomiques humaines et métagénomiques,
standardiser les distributions (Z-score), et formater les données en liste longue 
(format requis par la fonction create_mofa() du package MOFA2).

```{r, setup, include=FALSE}

library(tidyverse)

```

# 1.DEFINITION DES FICHIERS D'ENTREE
```{r message=FALSE, warning=FALSE}

cat("1. Définition des matrices à intégrer...\n")

# A. Matrices issues du pipeline Microbiote (Abondance, Diversité, Dominance)
files_microbiome <- c(
  "Matrice_Regne_Patient_Log2.txt", 
  "Matrice_Richness_OTU_vs_Taxo.txt", 
  "Matrice_Shannon_OTU_vs_Taxo.txt", 
  "Matrice_Abondance_Dominants_Regne.txt", 
  "Matrice_Globale_Log2_Prev5.txt"
)

# B. Matrice issue du pipeline Humain (Signature Inflammatoire)
file_human <- "Matrice_INFLAMMATION_Filtree_0.25_log2TPM.txt"

# Initialisation d'une liste globale pour conserver les valeurs brutes (non centrées-réduites)
raw_matrices_list <- list()

```

# 2.FONCTION DE NORMALISATION ET DE FORMATAGE 
```{r}

# Rationale : Le modèle MOFA repose sur l'analyse de la variance. Il nécessite 
# que les "features" (gènes, taxons) soient à la même échelle. On applique donc 
# une transformation Z-score par ligne (moyenne = 0, écart-type = 1).
# Ensuite, la matrice est pivotée en format "long", structure imposée par MOFA.

process_matrix <- function(filename, view_name) {
  cat("-> Traitement de la matrice :", filename, "\n")
  
  # Lecture de la matrice (Lignes = Features, Colonnes = Patients)
  mat <- read.table(filename, header = TRUE, row.names = 1, sep = "\t", check.names = FALSE)
  
  # Sauvegarde de la version transposée brute dans l'environnement global (<<-)
  # (Utile pour des corrélations cliniques ultérieures hors-MOFA)
  raw_matrices_list[[filename]] <<- t(mat)
  
  # Standardisation Z-score (centrage et réduction par "Feature")
  mat_z <- t(apply(mat, 1, function(x) {
    # Sécurité : Si la variance est nulle (valeur constante), on centre uniquement 
    # pour éviter une division par zéro (NaN).
    if(sd(x, na.rm = TRUE) == 0) return(x - mean(x, na.rm = TRUE)) 
    scale(x)
  }))
  colnames(mat_z) <- colnames(mat)
  
  # Pivot en format long (Feature, Sample, Value, View)
  df_long <- as.data.frame(mat_z) %>%
    rownames_to_column(var = "feature") %>%
    pivot_longer(cols = -feature, names_to = "sample", values_to = "value") %>%
    mutate(view = view_name)
  
  return(df_long)
}

```

# 3.CHARGEMENT ET TRAITEMENT DES MODALITES (VUES)
```{r message=FALSE, warning=FALSE}

cat("2. Application de la standardisation...\n")

all_data_list <- list()

# A. Intégration des données du Microbiote
for(f in files_microbiome) {
  if(file.exists(f)) {
    all_data_list[[f]] <- process_matrix(f, "microbiome")
  } else {
    warning(paste("Fichier introuvable :", f))
  }
}

# B. Intégration des données Transcriptomiques Humaines
if(file.exists(file_human)) {
  all_data_list[[file_human]] <- process_matrix(file_human, "human")
} else {
  warning(paste("Fichier humain introuvable :", file_human))
}

```


# 4.EXPORT DE LA MATRICE COMPLETE BRUTE CONSOLIDEE
```{r}
# Rationale : Bien que MOFA utilise les données centrées-réduites, il est crucial 
# de générer une "Master Matrix" contenant les vraies valeurs (Log2) de toutes 
# les variables (humaines et microbiennes) pour les futures analyses descriptives.

cat("3. Consolidation de la matrice brute globale...\n")

# Formatage des éléments de la liste pour garantir la présence de la clé de jointure "sample"
list_of_dfs <- lapply(raw_matrices_list, function(x) {
  df <- as.data.frame(x)
  if (!"sample" %in% colnames(df)) {
    df <- rownames_to_column(df, var = "sample")
  }
  return(df)
})

# Fusion récursive (full_join) de toutes les matrices par Patient (sample)
full_raw_matrix <- list_of_dfs %>% 
  purrr::reduce(dplyr::full_join, by = "sample")

cat("-> Dimension de la matrice consolidée :", nrow(full_raw_matrix), "patients et", ncol(full_raw_matrix)-1, "variables.\n")
write.table(full_raw_matrix, "matrice_complete_brute.txt", sep="\t", quote=FALSE, row.names = FALSE)

```


# 5. DEFINITION FINALE DES VUES MOFA ET EXPORT DU TABLEAU LONG
```{r}

# Rationale : L'essence de MOFA est de séparer les variables en "Vues" biologiques.
# Le modèle va chercher les facteurs latents qui expliquent la variance à l'intérieur 
# d'une vue, mais surtout la co-variance ENTRE les vues (ex: Interactions Virus/Hôte).

cat("4. Attribution des Views biologiques et finalisation...\n")

# Assemblage vertical de toutes les matrices longues
dt <- bind_rows(all_data_list)

# Reclassification chirurgicale des Vues par expressions régulières (Regex)
dt <- dt %>%
  mutate(view = case_when(
    # 1. Le Transcriptome de l'Hôte
    view == "human" ~ "Human_Inflammation", 
    
    # 2. La Taxonomie Microbienne (Résolution maximale)
    str_detect(feature, "Bac") ~ "Bacteria",
    str_detect(feature, "Euk") ~ "Eukaryota",
    str_detect(feature, "Vir") ~ "Viruses",
    
    # 3. Les Métriques Globales (Richesse, Shannon, Dominance, Charges par Règne)
    TRUE ~ "Microbiome_Global" 
  )) %>%
  dplyr::select(sample, feature, value, view)

cat("\n--- Bilan de l'objet de données MOFA ('dt') ---\n")
cat("Nombre total d'observations (lignes) :", nrow(dt), "\n\n")
cat("Répartition des variables par Vue :\n")
print(table(dt$view))

# Exportation de l'objet final pour l'entraînement du modèle MOFA en Python/R
write.table(dt, "dt.txt", sep="\t", row.names = FALSE, quote = FALSE)
cat("\n✅ Le tableau 'dt.txt' est prêt à être importé dans create_mofa() !\n")

```


# 6. EXTRACION DU MODELE MOFA2 ET FORMATAGE DES FACTEURS LATENTS
```{r}

# Rationale : Le modèle MOFA pré-entraîné (HDF5) contient les "Facteurs Latents". 
# Ces facteurs résument les principales sources de variance partagée entre l'expression génique de l'hôte et la composition du microbiote.

library(MOFA2)
library(dplyr)
library(tidyr)
library(ggplot2)
library(ggrepel)

cat("1. Chargement du modèle MOFA et extraction des facteurs...\n")

# Chargement du modèle pré-entraîné
MOFAobject <- load_model("model_MIMOSA.hdf5")

# Extraction des facteurs latents sous forme de dataframe
df_factors <- get_factors(MOFAobject, as.data.frame = TRUE) %>% 
  dplyr::select(-group)

# Pivot au format large (Patients en lignes, Facteurs en colonnes)
umap_dim <- df_factors %>%
  pivot_wider(names_from = factor, values_from = value) %>%
  as.data.frame()

rownames(umap_dim) <- umap_dim$sample

```


# 7. REDUCTION DE DIMENSIONNALITE (UMAP) ET CLUSTERING NON SUPERVISE 
```{r}
# Rationale : L'UMAP projette les facteurs multidimensionnels de MOFA dans un 
# espace en 2D. Le K-means identifie ensuite objectivement les phénotypes.


cat("2. Calcul de l'UMAP et du Clustering...\n")

# Calcul de l'UMAP via MOFA
umap <- run_umap(MOFAobject, n_neighbors = 2, min_dist = 0, n_components = 10, verbose = FALSE)
umap_dim <- as.data.frame(umap@dim_red[["UMAP"]])

# Lancement du K-means
clust <- kmeans(umap_dim[-1], centers = 4, nstart = 5)
cluster <- as.data.frame(clust$cluster)
colnames(cluster)[1] <- "cluster"

# Sauvegarde des assignations de clusters
write.csv(cluster, "cluster_assignments_r1.csv") 

cluster <- read.csv("cluster_assignments_r.csv", header = TRUE, row.names = 1)

# Fusion des données pour le graphique
umap_dim_merge <- merge(umap_dim, cluster, by = "row.names")
rownames(umap_dim_merge) <- umap_dim_merge$Row.names
umap_dim_merge <- subset(umap_dim_merge, select = -1)

```

# 8. VISUALISATION DES CLUSTERS EN 2D

```{r, fig.width=14, fig.height=14}

cat("3. Génération de la projection UMAP...\n")

# Création du graphique avec les paramètres exacts d'origine
p_umap <- ggplot(umap_dim_merge, aes(x = UMAP1, y = UMAP2)) + 
  
  stat_ellipse(aes(fill = as.character(cluster)), geom = "polygon", size = 2, alpha = 0.3) +
  geom_point(size = 3, aes(colour = as.character(cluster))) +
  
  scale_fill_brewer(palette = "Dark2") +
  scale_colour_brewer(palette = "Dark2") +
  
  labs(
    title = "Clusters des Métatranscriptomes Respiratoires",
    x = "Dimension UMAP 1",
    y = "Dimension UMAP 2",
    fill = "Clusters",
    colour = "Clusters"
  ) +
  
  theme_bw(base_size = 20) +
  geom_label_repel(aes(label = rownames(umap_dim_merge)), size = 3)

print(p_umap)

```

CARACTERISATION STATISTIQUE DES CLUSTERS (BIOMARQUEURS)
```{r warning=FALSE}
# Rationale : Cette fonction sur-mesure compare chaque cluster au reste de la cohorte
# (approche One-vs-All). Elle utilise le test non-paramétrique de Wilcoxon (adapté 
# aux données omiques ne suivant pas une loi normale), calcule la taille d'effet 
# (Cliff's Delta) et applique une correction FDR (Benjamini-Hochberg) pour le 
# problème des tests multiples.

library(effsize)

cat("4. Lancement de l'analyse statistique des biomarqueurs...\n")

# 1. On récupère les coordonnées UMAP et on s'assure qu'il n'y a qu'une seule colonne 'sample'
umap_plot_df <- as.data.frame(umap@dim_red[["UMAP"]])
if (!"sample" %in% colnames(umap_plot_df)) {
  umap_plot_df$sample <- rownames(umap_plot_df)
}

# 2. On prépare les clusters de la même manière
cluster_df_clean <- read.csv("cluster_assignments_r.csv", header = TRUE, row.names = 1)
cluster_df_clean$sample <- rownames(cluster_df_clean)

# 3. Fusion UMAP + CLUSTERS (en ne gardant qu'une fois chaque colonne)
# On utilise select(-any_of(...)) pour éviter les doublons de colonnes avant de fusionner
umap_combined <- umap_plot_df %>%
  left_join(cluster_df_clean, by = "sample")

# 4. Chargement de la matrice brute
metadata_full <- read.table("matrice_complete_brute.txt", header = TRUE, sep = "\t", check.names = FALSE)

# On force le nom de la première colonne (souvent 'sample' ou 'Row.names')
colnames(metadata_full)[1] <- "sample"

# 5. FUSION FINALE : On fusionne tout par 'sample'
metadata_merged <- umap_combined %>% 
  left_join(metadata_full, by = "sample")

# Sauvegarde de la table fusionnée
write.table(metadata_merged, "metadata_r2.txt", sep = "\t", row.names = FALSE)

# Import pour l'analyse
filecoinf <- read.table("metadata_r2.txt", header = TRUE, row.names = 1, check.names = FALSE)
continuous_vars <- colnames(filecoinf)[6:ncol(filecoinf)]

compute_all_features <- function(data, cluster_col, continuous_vars, qualitative_vars = NULL) {
    clusters <- unique(data[[cluster_col]])
    results_list <- list()
    
    # --- 1. Variables Continues (Tests Non-Paramétriques) ---
    if (!is.null(continuous_vars) && length(continuous_vars) > 0) {
        for (var in continuous_vars) {
            for (cl in clusters) {
                data_ref <- na.omit(data[data[[cluster_col]] == cl, var])
                data_others <- na.omit(data[data[[cluster_col]] != cl, var])
                data_global <- na.omit(data[[var]])
                
                if (length(data_ref) > 1 & length(data_others) > 1) {
                    test_res <- wilcox.test(data_ref, data_others, exact = FALSE)
                    eff <- cliff.delta(data_ref, data_others)$estimate
                    med_ref <- median(data_ref)
                    med_others <- median(data_others)
                    direction <- ifelse(med_ref > med_others, "higher", "lower")
                    z_score <- (mean(data_ref) - mean(data_global)) / sd(data_global)
                } else {
                    test_res <- list(p.value = NA); eff <- NA; direction <- NA; z_score <- NA; med_ref <- NA; med_others <- NA
                }
                
                results_list[[length(results_list) + 1]] <- data.frame(
                    variable = var, type = "continuous", cluster = cl,
                    p_value = test_res$p.value, effect_size = eff,
                    direction = direction, value_cluster = med_ref,
                    value_others = med_others, z_score = z_score
                )
            }
        }
    }
    
    # --- 2. Variables Qualitatives (Tests de Fisher) ---
    if (!is.null(qualitative_vars) && length(qualitative_vars) > 0) {
        for (var in qualitative_vars) {
            for (cl in clusters) {
                tab <- table(data[[var]], data[[cluster_col]] == cl)
                if (all(dim(tab) >= 2)) {
                    test_res <- fisher.test(tab)
                    prop_cluster <- prop.table(tab, 2)[, "TRUE"]
                    max_cat <- names(which.max(prop_cluster))
                    direction <- paste0("over:", max_cat)
                    effect <- test_res$estimate 
                } else {
                    test_res <- list(p.value = NA); effect <- NA; direction <- NA
                }
                
                results_list[[length(results_list) + 1]] <- data.frame(
                    variable = var, type = "categorical", cluster = cl,
                    p_value = test_res$p.value, effect_size = effect,
                    direction = direction, value_cluster = NA,
                    value_others = NA, z_score = NA
                )
            }
        }
    }
    
    if (length(results_list) == 0) return(NULL)
    results <- bind_rows(results_list)
    
    # --- 3. Correction des Tests Multiples (FDR) ---
    results <- results %>%
        group_by(variable) %>%
        mutate(p_adj = p.adjust(p_value, method = "BH")) %>%
        ungroup()
    
    return(results)
}

# Exécution de la fonction sur toutes les variables omiques
results_all <- compute_all_features(
    data = filecoinf,
    cluster_col = "cluster",
    continuous_vars = continuous_vars
)

write.table(results_all, "results_all.tsv", sep = "\t", row.names = FALSE)
cat("✅ Analyse statistique terminée ! Fichier 'results_all.tsv' généré.\n")

```


# 11. SYNTHÈSE DES BIOMARQUEURS MICROBIENS PAR CLUSTER
```{r, fig.width=14, fig.height=14}
library(dplyr)
library(knitr)

# 1. On récupère le dictionnaire des vues (pour identifier le microbiome)
dict_vues <- dt %>% 
  distinct(feature, view) %>% 
  rename(variable = feature)

# 2. Préparation du tableau filtré
# On part de results_all, on ajoute la vue, et on filtre
tableau_markdown <- results_all %>%
  left_join(dict_vues, by = "variable") %>%
  
  # Filtre : On garde uniquement le microbiome
  filter(view != "Human_Inflammation") %>%
  
  # Filtre de robustesse (pour ne pas afficher 500 lignes inutiles)
  filter(abs(effect_size) > 0.5 & p_adj < 0.2) %>%
  
  # On sélectionne les colonnes demandées dans l'ordre
  select(variable, cluster, p_value, p_adj, effect_size) %>%
  
  # On trie par cluster pour la lisibilité
  arrange(cluster, p_adj)

# 3. Affichage du tableau formaté pour le Markdown
kable(
  tableau_markdown, 
  col.names = c("Variable Microbiote", "Cluster", "p-value", "p-adj (FDR)", "Effect Size"),
  digits = 4, 
  caption = "Tableau des biomarqueurs microbiens significatifs par cluster (|Effect Size| > 0.5 et FDR < 0.2)"
)

```
