---
title: "Analyse de la Diversité et de la Composition Taxonomique du Microbiote + préparation MOFA"
output: html_document
date: "2026-04-03"
editor_options: 
  chunk_output_type: console
---
PIPELINE DE TRAITEMENT DU MICROBIOTE (VIRUS, BACTÉRIES, EUCARYOTES)
Étapes : Nettoyage taxonomique, Décontamination basée sur les contrôles négatifs,
Normalisation RPKM, Raréfaction, et Visualisations Cliniques.
```{r, setup, include=FALSE}

library(dplyr)
library(stringr)
library(tidyr)
library(ggplot2)
library(vegan)
library(tidyverse)
library(ggrepel)
library(tidytext) 
library(ggtext)
```

# 1. FONCTIONS DE NETTOYAGE ET D'ASSIGNATION TAXONOMIQUE
```{r}


# Fonction pour évaluer la validité d'un rang taxonomique (exclusion des taxons non assignés)
is_valid_tax <- function(x) {
  !is.na(x) & x != "" & x != "__" & !str_detect(str_to_lower(x), "unknown|unassigned|unclassified|^$")
}

# Fonction globale de traitement de la taxonomie
# Rationale : Les assignations métagénomiques sont souvent incomplètes. Cette fonction 
# utilise une logique "en cascade" pour remonter au rang parent le plus précis disponible.
apply_taxonomy_rules <- function(df) {
  df %>%
    separate(
      taxonomy, 
      into = c("Kingdom", "Phylum", "Class", "Order", "Family", "Genus", "Species"), 
      sep = ";\\s*", remove = FALSE, fill = "right"
    ) %>%
    mutate(across(c(Kingdom, Phylum, Class, Order, Family, Genus, Species), str_trim)) %>%
    # Remplacement des taxons invalides par des valeurs manquantes (NA)
    mutate(across(c(Kingdom, Phylum, Class, Order, Family, Genus, Species), ~ ifelse(is_valid_tax(.x), .x, NA_character_))) %>%
    mutate(
      # 1. RÈGLE EN CASCADE : Attribution du nom le plus précis disponible
      Nom_Cascade = case_when(
        !is.na(Species) ~ Species,
        !is.na(Genus) ~ paste(Genus),
        !is.na(Family) ~ paste(Family, "unc."),
        !is.na(Order) ~ paste(Order, "unc."),
        !is.na(Class) ~ paste(Class, "unc."),
        !is.na(Phylum) ~ paste(Phylum, "unc."),
        !is.na(Kingdom) ~ paste(Kingdom, "unc."),
        TRUE ~ "Unassigned"
      ),
      
      # 2. RÈGLE D'AGRÉGATION FINALE
      # Rationale : Pour les bactéries et eucaryotes, l'assignation à l'espèce est souvent 
      # incertaine. L'agrégation est bloquée au niveau du Genre pour plus de robustesse.
      # Les virus conservent leur résolution maximale.
      Niveau_Agregation = case_when(
        Kingdom %in% c("Bacteria", "Eukaryota") & !is.na(Genus) ~ paste(Genus),
        TRUE ~ Nom_Cascade
      ),
      
      # 3. CRÉATION DES TAGS DE RÈGNE POUR LA VISUALISATION
      Regne_Tag = case_when(
        Kingdom == "Bacteria" ~ " _Bac",
        Kingdom == "Eukaryota" ~ " _Euk",
        Kingdom == "Viruses" ~ " _Vir",
        TRUE ~ ""
      ),
      
      Taxon_Precis = paste0(Nom_Cascade, Regne_Tag),
      Taxon_Agrege = paste0(Niveau_Agregation, Regne_Tag)
    ) %>%
    # Exclusion stricte des séquences sans aucune assignation valide
    filter(Nom_Cascade != "Unassigned")
}
```

# 2. IMPORTATION ET DÉCONTAMINATION DES DONNÉES (FILTRES DE BRUIT ET TÉMOINS)
```{r}


counts_global <- read.table("counts_All.txt", header = TRUE, sep = "\t", check.names = FALSE)
total_reads_ref <- read.table("Total_reads_MIMOSA2.0.txt", header = TRUE, sep = "\t", check.names = FALSE)

# Uniformisation de la nomenclature des échantillons
clean_name <- function(name) {
  name %>% str_remove("^Plrevelo-") %>% str_remove("_S\\d+(-counts)?$")
}

colnames(counts_global) <- ifelse(colnames(counts_global) == "OTU_id", "OTU_id", clean_name(colnames(counts_global)))

lib_size <- total_reads_ref %>%
  pivot_longer(cols = -Sample, names_to = "Sample_Name", values_to = "Total_Reads") %>%
  mutate(Sample_Name = clean_name(Sample_Name)) %>%
  dplyr::select(Sample_Name, Total_Reads)

# LISTE NOIRE D'OTUs
# Ces OTUs ont été identifiés par homologie (BLAST) comme étant des séquences humaines 
# résiduelles. Ils doivent être exclus des analyses microbiennes.
otus_a_supprimer <- c(
  "NODE_156_length_935_cov_4279.180587_g82_i3", "NODE_166_length_915_cov_3711.526559_g82_i5",
  "NODE_257_length_1381_cov_624.800300_g213_i0", "NODE_372_length_599_cov_866.896364_g239_i0",
  "NODE_42_length_1368_cov_25992.313116_g38_i0", "NODE_506_length_1017_cov_12150.286157_g446_i0",
  "NODE_715_length_877_cov_7423.362319_g647_i0", "NODE_355_length_633_cov_24.049658_g348_i0",
  "NODE_43_length_5819_cov_7401.615771_g0_i28", "NODE_132_length_733_cov_51.321637_g127_i0",
  "NODE_226_length_786_cov_3278.274084_g220_i0", "NODE_314_length_580_cov_2601.433145_g302_i0",
  "NODE_376_length_503_cov_2322.640969_g364_i0", "NODE_81_length_686_cov_3724.726845_g78_i0",
  "NODE_99_length_889_cov_1232.301190_g83_i0", "NODE_366_length_530_cov_23.012474_g365_i0",
  "NODE_1849_length_506_cov_13.461707_g1757_i0", "NODE_369_length_622_cov_9.420593_g362_i0",
  "NODE_1080_length_664_cov_5.097561_g993_i0", "NODE_331_length_659_cov_11.196721_g324_i0",
  "NODE_41_length_1104_cov_94.988626_g16_i1", "NODE_17_length_1500_cov_58.272226_g16_i0",
  "NODE_198_length_692_cov_2165.659409_g191_i0", "NODE_105_length_7827_cov_635.019157_g0_i20",
  "NODE_1076_length_742_cov_3146.633478_g994_i0", "NODE_55_length_2621_cov_4.013608_g21_i0"
)

# FILTRE DE BRUIT DE FOND GLOBAL
# Rationale : Les comptes extrêmement faibles (< 5 reads) sont considérés comme du bruit 
# de fond de séquençage (cross-talk, index hopping) et sont ramenés à 0.
counts_global_filtered <- counts_global
counts_num_cols <- sapply(counts_global_filtered, is.numeric)
counts_global_filtered[, counts_num_cols][counts_global_filtered[, counts_num_cols] < 5] <- 0

# DÉCONTAMINATION VIRALE
virus_tax <- read.table("tax_viral.txt", header = TRUE, sep = "\t", check.names = FALSE)

# Normalisation en RPKM (Reads Per Kilobase per Million mapped reads)
virus_rpkm_all <- virus_tax %>% 
  mutate(Contig_Length = as.numeric(str_extract(OTU_id, "(?<=length_)\\d+"))) %>%
  inner_join(counts_global_filtered, by = "OTU_id") %>%
  pivot_longer(cols = -c(OTU_id, taxonomy, Contig_Length), names_to = "Sample_Name", values_to = "Counts") %>%
  inner_join(lib_size, by = "Sample_Name") %>%
  mutate(RPKM = (Counts / (Contig_Length / 1000)) / (Total_Reads / 1000000)) %>%
  dplyr::select(OTU_id, taxonomy, Contig_Length, Sample_Name, RPKM) %>%
  pivot_wider(names_from = Sample_Name, values_from = RPKM)

# Décontamination stringente (Soustraction des témoins négatifs)
# Rationale : Si l'abondance d'un taxon dans un échantillon clinique est inférieure 
# ou égale à son abondance maximale dans les témoins négatifs (NT1, NT2), il est considéré 
# comme un contaminant de laboratoire/réactifs (kitome) et éliminé (mis à 0).
neg_ctrls <- c("NT1", "NT2")
patients <- setdiff(colnames(virus_rpkm_all), c("OTU_id", "taxonomy", "Contig_Length", neg_ctrls))

virus_final <- virus_rpkm_all %>%
  filter(!(OTU_id %in% otus_a_supprimer)) %>%
  filter(!str_detect(str_to_lower(taxonomy), "retroviridae")) %>% # Exclu car souvent endogènes
  apply_taxonomy_rules() %>% 
  rowwise() %>%
  mutate(max_NT = max(c_across(all_of(neg_ctrls)), na.rm = TRUE)) %>%
  ungroup() %>%
  mutate(across(all_of(patients), ~ ifelse(.x <= max_NT, 0, .x))) %>%
  filter(rowSums(across(all_of(patients))) > 0) %>%
  dplyr::select(-max_NT)


# DÉCONTAMINATION BACTÉRIES ET EUCARYOTES
counts_eb_remaining <- counts_global_filtered %>% 
  filter(!(OTU_id %in% virus_tax$OTU_id))

eb_tax <- read.table("Taxonomie_euk_bac.txt", header = TRUE, sep = "\t", check.names = FALSE, stringsAsFactors = FALSE)

eb_merged <- eb_tax %>%
  rename(taxonomy = Taxonomie_Definitive) %>%
  mutate(Contig_Length = as.numeric(str_extract(OTU_id, "(?<=length_)\\d+"))) %>%
  inner_join(counts_eb_remaining, by = "OTU_id")

eb_rpkm_all <- eb_merged %>%
  pivot_longer(cols = -c(OTU_id, taxonomy, Contig_Length), names_to = "Sample_Name", values_to = "Counts") %>%
  inner_join(lib_size, by = "Sample_Name") %>%
  mutate(RPKM = (Counts / (Contig_Length / 1000)) / (Total_Reads / 1000000)) %>%
  dplyr::select(OTU_id, taxonomy, Contig_Length, Sample_Name, RPKM) %>%
  pivot_wider(names_from = Sample_Name, values_from = RPKM)

eb_final <- eb_rpkm_all %>%
  filter(!(OTU_id %in% otus_a_supprimer)) %>%
  apply_taxonomy_rules() %>% 
  filter(!str_detect(Nom_Cascade, "^Eukaryota unc\\.")) %>% # Exclu car trop imprécis
  rowwise() %>%
  mutate(max_NT = max(c_across(all_of(neg_ctrls)), na.rm = TRUE)) %>%
  ungroup() %>%
  mutate(across(all_of(patients), ~ ifelse(.x <= max_NT, 0, .x))) %>%
  filter(rowSums(across(all_of(patients))) > 0) %>%
  dplyr::select(-max_NT)

bacteria_final <- eb_final %>% filter(str_detect(taxonomy, "Bacteria"))
eukaryote_final <- eb_final %>% filter(str_detect(taxonomy, "Eukaryota"))

```

# 3. COURBES DE RARÉFACTION (CONTRÔLE DE LA PROFONDEUR DE SÉQUENÇAGE)

```{r}

# Rationale : Les courbes de raréfaction permettent de vérifier si la profondeur de 
# séquençage est suffisante pour capturer la majorité de la diversité taxonomique 
# d'un échantillon (atteinte d'un plateau).

patients_rare <- setdiff(colnames(counts_global), c("OTU_id", "NT1", "NT2"))

generate_rarefaction <- function(kingdom_name, otu_list, counts_df) {
  otu_mat <- counts_df %>%
    filter(OTU_id %in% otu_list) %>%
    dplyr::select(OTU_id, all_of(patients_rare)) %>%
    column_to_rownames("OTU_id")
  
  # Filtre : un minimum de 50 reads bruts est requis pour modéliser la raréfaction
  samples_to_keep <- colnames(otu_mat)[colSums(otu_mat) > 50]
  if(length(samples_to_keep) == 0) return(NULL) 
  
  otu_filtered <- otu_mat[, samples_to_keep, drop = FALSE]
  
  get_rare_data <- function(sample_name, otu_tab) {
    counts <- otu_tab[, sample_name]
    counts <- counts[counts > 0]
    if(length(counts) == 0) return(NULL)
    
    steps <- unique(round(seq(1, sum(counts), length.out = 50)))
    richness <- sapply(steps, function(x) suppressWarnings(rarefy(counts, x)))
    
    return(data.frame(SampleID = sample_name, Reads = steps, Species = richness))
  }
  
  rare_data_all <- map_dfr(colnames(otu_filtered), ~get_rare_data(.x, otu_filtered))
  
  p <- ggplot(rare_data_all, aes(x = Reads, y = Species, color = SampleID)) +
    geom_line(linewidth = 1) + 
    facet_wrap(~SampleID, scales = "free", ncol = 4) +
    scale_x_continuous(labels = scales::comma) + 
    theme_bw() +
    theme(legend.position = "none", strip.background = element_rect(fill = "grey20"), 
          strip.text = element_text(color = "white", size = 8, face = "bold"),
          axis.text.x = element_text(angle = 45, hjust = 1, size = 8)) +
    labs(title = paste("Raréfaction individuelle :", kingdom_name),
         x = "Nombre de lectures (Reads bruts)", y = "Nombre d'espèces (OTUs)")
  return(p)
}

plot_virome <- generate_rarefaction("Virome", virus_final$OTU_id, counts_global)
plot_bacteriome <- generate_rarefaction("Bactériome", bacteria_final$OTU_id, counts_global)
plot_eukaryotes <- generate_rarefaction("Eucaryotes", eukaryote_final$OTU_id, counts_global)

print(plot_eukaryotes)
print(plot_bacteriome)
print(plot_virome)

```

# 4. STATISTIQUES DESCRIPTIVES : Z-SCORE ET IDENTIFICATION DU DOMINANT
```{r, fig.width=14, fig.height=24}

# Rationale : Le calcul du Z-score sur les valeurs RPKM normalise l'abondance d'un taxon 
# par rapport au profil global de l'échantillon. Un Z-score élevé (> 2) indique un taxon 
# s'écartant significativement de la moyenne (prolifération/infection dominante).

table_long <- bind_rows(virus_final, eb_final) %>%
  dplyr::select(-any_of(c("NT1", "NT2"))) %>%
  pivot_longer(cols = all_of(patients), names_to = "Patient", values_to = "RPKM") %>%
  filter(RPKM > 0)

table_aggregated <- table_long %>%
  arrange(desc(RPKM)) %>%
  group_by(Patient, Niveau_Agregation) %>%
  summarise(
    Group_RPKM = sum(RPKM, na.rm = TRUE),
    Dominant_Name = dplyr::first(Nom_Cascade), 
    Kingdom = dplyr::first(Kingdom),
    .groups = "drop"
  )

table_zscore_patient <- table_aggregated %>%
  group_by(Patient) %>%
  mutate(
    mean_patient = mean(Group_RPKM, na.rm = TRUE),
    sd_patient = sd(Group_RPKM, na.rm = TRUE),
    sd_patient = ifelse(sd_patient == 0 | is.na(sd_patient), 1, sd_patient), 
    z_score_pat = (Group_RPKM - mean_patient) / sd_patient
  ) %>%
  ungroup()

dot_plot_zscore <- ggplot(table_zscore_patient, aes(x = Patient, y = Group_RPKM)) +
  geom_vline(xintercept = unique(table_zscore_patient$Patient), color = "grey90", linetype = "dashed") +
  geom_point(aes(color = z_score_pat), alpha = 0.7, size = 4) +  
  scale_color_gradientn(colors = c("lightblue", "orange", "red", "darkred"), name = "Z-score (Dominance)") +
  scale_y_log10(labels = scales::label_log()) +
  # Labellisation stricte : Seuls les outliers majeurs sont affichés
  geom_text_repel(
    data = subset(table_zscore_patient, z_score_pat > 2 & Group_RPKM > 100), 
    aes(label = Dominant_Name), size = 4.5, fontface = "bold.italic",
    direction = "both", nudge_y = 0.3, segment.size = 0.3, max.overlaps = Inf
  ) +
  theme_minimal() +
  labs(title = "Identification des Pathogènes Dominants (Outliers intra-patients)",
       subtitle = "Agrégation stricte (Famille/Espèce Virus, Genre Bact/Euk)",
       x = "Échantillons Patients", y = "Abondance absolue (RPKM) - Log10") +
  theme(axis.text.x = element_text(angle = 45, hjust = 1, size = 12, face = "bold"),
        legend.position = "right")

print(dot_plot_zscore)

```

# 5. GÉNÉRATION DES MATRICES MAÎTRESSES POUR ANALYSE AVAL

```{r}

# 5.1. Matrice par OTU (Résolution maximale)
table_master_otu <- bind_rows(virus_final, eb_final) %>%
  dplyr::select(OTU_id, Taxon_Precis, Taxon_Agrege, all_of(patients))

# 5.2. Matrice agrégée par Taxon (Pour l'étude de composition globale)
table_master_taxon <- table_master_otu %>%
  dplyr::select(-OTU_id, -Taxon_Precis) %>%
  pivot_longer(cols = all_of(patients), names_to = "Patient", values_to = "RPKM") %>%
  group_by(Patient, Taxon_Agrege) %>%
  summarise(RPKM_Sum = sum(RPKM, na.rm = TRUE), .groups = "drop") %>%
  filter(RPKM_Sum > 0) %>%
  pivot_wider(names_from = Patient, values_from = RPKM_Sum, values_fill = 0)

# 5.3. Matrice globale normalisée pour modèles à variables latentes (ex: MOFA)
# Rationale : Les modèles multivariés gèrent mal la sparsité. On exclut les taxons 
# rares (prévalence < 5 patients) et on applique une transformation Log2(x+1).
patient_cols <- setdiff(colnames(table_master_taxon), "Taxon_Agrege")
taxons_valides <- table_master_taxon %>%
  pivot_longer(cols = all_of(patient_cols), names_to = "Patient", values_to = "RPKM") %>%
  filter(RPKM > 0) %>%
  group_by(Taxon_Agrege) %>%
  summarise(Nb_Patients_Positifs = n()) %>%
  filter(Nb_Patients_Positifs >= 5) %>%
  pull(Taxon_Agrege)

mat_mofa_microbe <- table_master_taxon %>%
  filter(Taxon_Agrege %in% taxons_valides) %>%
  column_to_rownames("Taxon_Agrege") %>%
  as.matrix() %>%
  (function(x) log2(x + 1))
```

# 6. GÉNÉRATION DES MATRICES SECONDAIRES (CHARGES PAR RÈGNE ET DOMINANCES)

```{r}
# Rationale : Ces matrices capturent des descripteurs globaux de l'écosystème. 
# Au lieu de regarder chaque espèce, on évalue la "charge" globale de chaque règne 
# et la force de son pathogène dominant. Ces métriques sont idéales comme variables 
# d'entrée pour des analyses multivariées (ex: MOFA) ou de survie.


# 6.1. Abondance relative du taxon dominant par règne
# Rationale : Permet de quantifier si un règne est monopolisé par un seul taxon 
# (forte dominance, typique d'une infection) ou très diversifié.

# 1. Calcul du total RPKM par patient pour définir le dénominateur
totaux_patients <- table_aggregated %>%
  group_by(Patient) %>%
  summarise(Total_RPKM_Patient = sum(Group_RPKM, na.rm = TRUE), .groups = "drop")

# 2. Identification du taxon dominant par Règne ET par Patient
dominant_per_kingdom <- table_aggregated %>%
  left_join(totaux_patients, by = "Patient") %>%
  # Calcul de l'abondance relative (entre 0 et 1) au sein du patient
  mutate(Relative_Abundance = Group_RPKM / Total_RPKM_Patient) %>%
  group_by(Patient, Kingdom) %>%
  slice_max(order_by = Relative_Abundance, n = 1, with_ties = FALSE) %>%
  ungroup()

# 3. Formatage en matrice et transformation Log2
matrice_abondance_dominants <- dominant_per_kingdom %>%
  mutate(Variable = case_when(
    Kingdom == "Bacteria" ~ "Abondance_dominant_Bac",
    Kingdom == "Viruses" ~ "Abondance_dominant_Vir",
    Kingdom == "Eukaryota" ~ "Abondance_dominant_Euk",
    TRUE ~ paste0("Abondance_dominant_", tolower(Kingdom))
  )) %>%
  dplyr::select(Patient, Variable, Relative_Abundance) %>%
  pivot_wider(names_from = Patient, values_from = Relative_Abundance, values_fill = 0) %>%
  column_to_rownames("Variable") %>%
  as.matrix() %>%
  (function(x) log2(x + 1))

write.table(matrice_abondance_dominants, "Matrice_Abondance_Dominants_Regne.txt", sep="\t", quote=FALSE, col.names=NA)



# 6.2. Matrice des charges totales par Règne : Log2(Total RPKM + 1)
# Rationale : Estime la biomasse relative globale (virale, bactérienne, fongique) 
# pour chaque patient, indépendamment de la taxonomie détaillée.

# Extraction des données depuis les tables propres (qui contiennent déjà les RPKM et Kingdom)
matrice_regne <- bind_rows(virus_final, eb_final) %>%
  dplyr::select(Kingdom, all_of(patient_cols)) %>%
  pivot_longer(cols = all_of(patient_cols), names_to = "Patient", values_to = "RPKM") %>%
  group_by(Patient, Kingdom) %>%
  # Somme de tous les RPKM appartenant au même règne pour un patient donné
  summarise(Total_RPKM = sum(RPKM, na.rm = TRUE), .groups = "drop") %>%
  pivot_wider(names_from = Patient, values_from = Total_RPKM, values_fill = 0) %>%
  column_to_rownames("Kingdom") %>%
  as.matrix()

# Transformation Log2 pour normaliser la distribution des charges
mat_regne_log2 <- log2(matrice_regne + 1)

write.table(mat_regne_log2, "Matrice_Regne_Patient_Log2.txt", sep="\t", quote=FALSE, col.names=NA)
```

# 7. CALCULS DE DIVERSITÉ ALPHA (SHANNON & RICHESSE)

```{r}

# Rationale : La diversité est calculée à deux niveaux (OTU et Taxonomie). 
# L'index de Shannon évalue à la fois la richesse (nombre d'espèces) et 
# l'équitabilité (répartition des abondances) de la communauté microbienne.

data_base <- bind_rows(virus_final, eb_final) %>%
  dplyr::select(OTU_id, Taxon_Agrege, Kingdom, all_of(patient_cols)) %>%
  pivot_longer(cols = all_of(patient_cols), names_to = "Patient", values_to = "RPKM") %>%
  filter(RPKM > 0)

metrics_taxo <- data_base %>%
  group_by(Patient, Kingdom, Taxon_Agrege) %>%
  summarise(RPKM_Sum = sum(RPKM), .groups = "drop") %>%
  group_by(Patient, Kingdom) %>%
  summarise(
    Shannon = vegan::diversity(RPKM_Sum, index = "shannon"),
    Richness = n_distinct(Taxon_Agrege),
    .groups = "drop"
  ) %>%
  mutate(Type = "Taxo")

metrics_otu <- data_base %>%
  group_by(Patient, Kingdom) %>%
  summarise(
    Shannon = vegan::diversity(RPKM, index = "shannon"),
    Richness = n_distinct(OTU_id),
    .groups = "drop"
  ) %>%
  mutate(Type = "OTU")

mat_shannon_dual <- bind_rows(metrics_taxo, metrics_otu) %>%
  mutate(Row_Name = paste0(Kingdom, "_", Type)) %>%
  dplyr::select(Patient, Row_Name, Shannon) %>%
  pivot_wider(names_from = Patient, values_from = Shannon, values_fill = 0) %>%
  column_to_rownames("Row_Name") %>%
  as.matrix()

```

# 8. VISUALISATIONS CLINIQUES (BARPLOTS ET BUBBLE PLOTS)

```{r, fig.width=14, fig.height=24}


# Rationale : L'objectif de ces représentations est de stratifier la cohorte selon
# le profil d'infection dominant et de mettre en évidence visuellement les pathogènes.

library(dplyr)
library(tidyr)
library(stringr)
library(ggplot2)

# Packages requis pour le tri indépendant des barres et le texte en gras
if (!require("tidytext")) install.packages("tidytext")
if (!require("ggtext")) install.packages("ggtext")
library(tidytext) 
library(ggtext)

# --- PRÉPARATION COMMUNE ---
table_long_rpkm <- table_master_taxon %>%
  pivot_longer(cols = -Taxon_Agrege, names_to = "Patient", values_to = "RPKM") %>%
  filter(RPKM > 0) %>%
  mutate(Log_RPKM = log10(RPKM + 1)) %>%
  # Renommage des eucaryotes en Fungi pour plus de clarté clinique
  mutate(Taxon_Agrege = str_replace(Taxon_Agrege, "_Euk", "_Fun")) %>%
  filter(!(str_detect(Taxon_Agrege, "_Bac|_Fun") & str_detect(Taxon_Agrege, "unc\\.")))

# Définition des Règnes globaux (utile pour les deux graphiques)
table_long_rpkm <- table_long_rpkm %>%
  mutate(
    Regne = case_when(
      str_detect(Taxon_Agrege, "Caudoviricetes") ~ "Phage",
      str_detect(Taxon_Agrege, "_Bac") ~ "Bactéries",
      str_detect(Taxon_Agrege, "_Vir") ~ "Virus d'eukaryote",
      str_detect(Taxon_Agrege, "_Fun") ~ "Fungi",
      TRUE ~ "Autres"
    )
  )

# Calcul du TRI DYNAMIQUE (Par dominance Bactérie > Virus > Fungi)
top1_per_patient <- table_long_rpkm %>%
  filter(Regne != "Phage") %>% 
  group_by(Patient) %>%
  slice_max(order_by = Log_RPKM, n = 1, with_ties = FALSE) %>%
  ungroup() %>%
  select(Patient, Taxon_Top1 = Taxon_Agrege, Regne_Top1 = Regne, Log_RPKM_Top1 = Log_RPKM) %>%
  mutate(Is_Top1 = TRUE)

top1_per_patient$Regne_Top1 <- factor(top1_per_patient$Regne_Top1, 
                                      levels = c("Bactéries", "Virus d'eukaryote", "Fungi", "Autres"))
ordre_voulu_patients <- (top1_per_patient %>% arrange(Regne_Top1, desc(Log_RPKM_Top1)))$Patient

# Liste de référence des pathogènes respiratoires à mettre en gras
pathogenes_liste <- c("Staphylococcus", "Metamycoplasma", "Acinetobacter", "Candida", 
                      "Moraxella", "Malassezia", "Streptococcus", "Picornaviridae", "pneumoviridae", "Coronaviridae", "Pseudomonas", "Prevotella", "Corynebacterium", "Parvoviridae")
regex_pathogenes <- paste(pathogenes_liste, collapse = "|")


# 8.1. Barplots du Top 3 taxonomique (Mise en gras des pathogènes reconnus)
top3_taxa_rpkm <- table_long_rpkm %>%
  group_by(Patient) %>%
  slice_max(order_by = Log_RPKM, n = 3, with_ties = FALSE) %>%
  ungroup() %>%
  # Application du gras Markdown (**) si pathogène
  mutate(Taxon_Label = ifelse(
      str_detect(Taxon_Agrege, regex(regex_pathogenes, ignore_case = TRUE)),
      paste0("**", Taxon_Agrege, "**"), Taxon_Agrege
    ))

# Application du même ordre de patients que pour le Bubble Plot
top3_taxa_rpkm$Patient <- factor(top3_taxa_rpkm$Patient, levels = ordre_voulu_patients)

# Définition des couleurs unies par règne
taxons_uniques_bar <- unique(top3_taxa_rpkm$Taxon_Label)
mes_couleurs_bar <- c(
  setNames(rep("#4daf4a", sum(str_detect(taxons_uniques_bar, "_Fun"))), taxons_uniques_bar[str_detect(taxons_uniques_bar, "_Fun")]),
  setNames(rep("#377eb8", sum(str_detect(taxons_uniques_bar, "_Vir"))), taxons_uniques_bar[str_detect(taxons_uniques_bar, "_Vir")]),
  setNames(rep("#f781bf", sum(str_detect(taxons_uniques_bar, "_Bac"))), taxons_uniques_bar[str_detect(taxons_uniques_bar, "_Bac")])
)

p_bar_horiz <- ggplot(top3_taxa_rpkm, aes(
    x = Log_RPKM, 
    y = reorder_within(Taxon_Label, Log_RPKM, Patient), 
    fill = Taxon_Label
  )) +
  geom_col(color = "black", linewidth = 0.3, width = 0.7) + 
  theme_bw() + 
  scale_fill_manual(values = mes_couleurs_bar) +
  scale_y_reordered() + 
facet_wrap(~ Patient, scales = "free_y", ncol = 2) +
  labs(
    title = "Top 3 Taxons par Patient (Abondance Absolue)",
    subtitle = "En gras : The approved List of biological agents, Advisory Committee on Dangerous Pathogens",
    x = "Charge estimée : Log10(RPKM + 1)",
    y = NULL
  ) +
  theme(
    strip.background = element_rect(fill = "grey20"), 
    strip.text = element_text(color = "white", face = "bold", size = 10),
    legend.position = "none",
    # element_markdown lit les ** pour faire du gras
    axis.text.y = element_markdown(size = 9, color = "black")
  )

print(p_bar_horiz)


# 8.2. Bubble Plot de la cohorte avec clustering dynamique et Pathogènes en gras
# Sélection : Top 5 clinique + inclusion des phages
top5_hors_caudo <- table_long_rpkm %>% filter(Regne != "Phage") %>%
  group_by(Patient) %>% slice_max(order_by = Log_RPKM, n = 5, with_ties = FALSE) %>% pull(Taxon_Agrege)
liste_caudo <- table_long_rpkm %>% filter(Regne == "Phage") %>% pull(Taxon_Agrege)

data_dotplot <- table_long_rpkm %>%
  filter(Taxon_Agrege %in% unique(c(top5_hors_caudo, liste_caudo))) %>%
  left_join(top1_per_patient %>% select(Patient, Taxon_Agrege = Taxon_Top1, Is_Top1), by = c("Patient", "Taxon_Agrege")) %>%
  mutate(Is_Top1 = replace_na(Is_Top1, FALSE)) %>%
  # --- NOUVEAU : Création du Label en gras pour le Bubble Plot ---
  mutate(Taxon_Label = ifelse(
      str_detect(Taxon_Agrege, regex(regex_pathogenes, ignore_case = TRUE)),
      paste0("**", Taxon_Agrege, "**"), Taxon_Agrege
  ))

# Application du tri des patients
data_dotplot$Patient <- factor(data_dotplot$Patient, levels = ordre_voulu_patients)

# Tri strict de l'axe Y (Fungi -> Virus -> Phage -> Bactéries)
data_dotplot$Regne <- factor(data_dotplot$Regne, levels = c("Fungi", "Virus d'eukaryote", "Phage", "Bactéries"))

# On ordonne les labels en gras selon l'ordre des règnes pour l'axe Y
taxons_ordonnes_label <- data_dotplot %>% 
  distinct(Taxon_Label, Regne) %>% 
  arrange(Regne, Taxon_Label) %>% 
  pull(Taxon_Label)

data_dotplot$Taxon_Label <- factor(data_dotplot$Taxon_Label, levels = taxons_ordonnes_label)

p_bubble_final <- ggplot(data_dotplot, aes(x = Patient, y = Taxon_Label)) +
  geom_point(aes(size = Log_RPKM, fill = Regne, color = Is_Top1, stroke = ifelse(Is_Top1, 1.5, 0.2)), shape = 21) +
  scale_fill_manual(values = c("Bactéries" = "#f781bf", "Virus d'eukaryote" = "#377eb8", "Fungi" = "#4daf4a", "Phage" = "grey55")) +
  scale_color_manual(values = c("TRUE" = "black", "FALSE" = "grey80"), guide = "none") + 
  scale_size_continuous(range = c(1, 10), name = "Charge (Log10)") +
  theme_bw() + 
  labs(title = "Signature Microbiologique Dominante", 
       subtitle = "Tri dynamique par cluster. En gras : Pathogènes d'intérêt clinique.", 
       x = "Patients", y = "Taxons", fill = "Règne biologique") +
  theme(axis.text.x = element_text(angle = 45, hjust = 1, face = "bold", size = 12), 
        axis.text.y = element_markdown(color = "black", size = 12), 
        legend.position = "right") +
  guides(fill = guide_legend(override.aes = list(size = 10)))

print(p_bubble_final)

ggsave("Figure 2.pdf", plot = p_bubble_final, width = 14, height = 10)

```

# 9. ANALYSE DES ABONDANCES RELATIVES (PROPORTIONS) PAR RÈGNE ET CLUSTER
```{r}

clusters_df <- read.csv("cluster_assignments_r.csv", header = TRUE)

clusters_df <- clusters_df %>%
  rename(
    Patient = 1,
    cluster = 2
  )
    

# 1. Calcul des pourcentages par patient
df_proportion <- as.data.frame(matrice_regne) %>%
  rownames_to_column(var = "Kingdom") %>%
  
  mutate(Kingdom = str_replace(Kingdom, "Eukaryota", "Fungi")) %>%
  
  pivot_longer(cols = -Kingdom, names_to = "Patient", values_to = "Total_RPKM") %>%
  group_by(Patient) %>%
  # Sécurité : si un patient est à 0 RPKM total, on met 0% pour éviter une division par zéro
  mutate(Total_Patient = sum(Total_RPKM, na.rm = TRUE),
         Proportion = ifelse(Total_Patient == 0, 0, (Total_RPKM / Total_Patient) * 100)) %>%
  ungroup() %>%
  inner_join(clusters_df, by = "Patient")

# 2. Calcul des moyennes et médianes par cluster et par règne
summary_prop <- df_proportion %>%
  group_by(cluster, Kingdom) %>%
  summarise(
    Moyenne_Proportion = mean(Proportion, na.rm = TRUE),
    Mediane_Proportion = median(Proportion, na.rm = TRUE),
    Nb_Patients = n(),
    .groups = "drop"
  )

print(summary_prop %>% 
        mutate(across(c(Moyenne_Proportion, Mediane_Proportion), ~round(., 1))) %>%
        arrange(Kingdom, cluster))

# ==============================================================================
# TESTS STATISTIQUES SUR LES PROPORTIONS (ONE-VS-ALL PAR RÈGNE)
# ==============================================================================
regnes_liste <- unique(df_proportion$Kingdom)

for(r in regnes_liste) {
  cat(sprintf("\n======================================================\n"))
  cat(sprintf(">>> COMPARAISON DES PROPORTIONS : %s <<<\n", toupper(r)))
  cat(sprintf("======================================================\n"))
  
  df_r <- df_proportion %>% filter(Kingdom == r)
  
  # Kruskal-Wallis Global
  kw_test <- kruskal.test(Proportion ~ as.factor(cluster), data = df_r)
  cat(sprintf("\nTest global de Kruskal-Wallis : p-value = %.4f\n", kw_test$p.value))
  
  # Comparaisons One-vs-All
  res_ova <- data.frame(Comparaison = character(), p_value = numeric(), stringsAsFactors = FALSE)
  clusters_list <- sort(unique(df_r$cluster))
  
  for(cl in clusters_list) {
    in_group <- df_r$Proportion[df_r$cluster == cl]
    out_group <- df_r$Proportion[df_r$cluster != cl]
    
    if(length(in_group) > 0 & length(out_group) > 0) {
      w_test <- wilcox.test(in_group, out_group, exact = FALSE)
      res_ova <- rbind(res_ova, data.frame(Comparaison = paste("Cluster", cl, "vs Reste"), p_value = w_test$p.value))
    }
  }
  
  if(nrow(res_ova) > 0) {
    res_ova$p_adj_FDR <- p.adjust(res_ova$p_value, method = "BH")
    print(res_ova %>% mutate(across(where(is.numeric), ~round(., 4))))
  }
}

# ==============================================================================
# VISUALISATIONS GRAPHIQUES
# ==============================================================================
# Si tu n'as pas ggpubr, installe-le en tapant install.packages("ggpubr") dans ta console
library(ggpubr) 

# Graphique 1 : Barplot des moyennes empilées (La vision classique Microbiote)
p_bar_compo <- ggplot(summary_prop, aes(x = as.factor(cluster), y = Moyenne_Proportion, fill = Kingdom)) +
  geom_bar(stat = "identity", position = "fill", color = "black", width = 0.7) +
  scale_y_continuous(labels = scales::percent_format()) +
  scale_fill_manual(values = c("Bacteria" = "#f781bf", "Viruses" = "#377eb8", "Fungi" = "#4daf4a")) +
  labs(
    title = "Composition Moyenne par Cluster",
    subtitle = "Abondance relative (Proportion) des règnes",
    x = "Cluster",
    y = "Proportion Moyenne",
    fill = "Règne"
  ) +
  theme_bw(base_size = 15)

print(p_bar_compo)

# Graphique 2 : Boxplots avec ÉTOILES DE SIGNIFICATIVITÉ
p_box_prop <- ggplot(df_proportion, aes(x = as.factor(cluster), y = Proportion, fill = as.factor(cluster))) +
  geom_boxplot(alpha = 0.6, outlier.shape = NA) +
  geom_jitter(width = 0.2, size = 2.5, aes(color = as.factor(cluster)), alpha = 0.8) +
  
  # ---> L'AJOUT EST ICI : Test One-vs-All automatique avec étoiles <---
  stat_compare_means(
    ref.group = ".all.",        # Compare chaque cluster au reste de la cohorte
    label = "p.signif",         # Affiche les étoiles (*, **, ***)
    hide.ns = TRUE,             # Cache le texte "ns" pour garder le graphique propre
    color = "darkred",          # Étoiles en rouge sombre pour bien les voir
    size = 6,                   # Taille des étoiles
    label.y.npc = "top"         # Place les étoiles en haut de chaque case
  ) +
  
  scale_fill_brewer(palette = "Dark2") +
  scale_color_brewer(palette = "Dark2") +
  facet_wrap(~ Kingdom, scales = "free_y") +
  labs(
    title = "Distribution des Abondances Relatives (%) par Cluster",
    subtitle = "Étoiles = Différence significative vs reste de la cohorte (Test de Wilcoxon)",
    x = "Cluster",
    y = "Proportion au sein du patient (%)",
    fill = "Cluster",
    color = "Cluster"
  ) +
  theme_bw(base_size = 15) +
  theme(legend.position = "none",
        strip.background = element_rect(fill = "grey20"),
        strip.text = element_text(color = "white", face = "bold"))

print(p_box_prop)

```

# 10. PROFIL COMPOSITIONNEL INDIVIDUEL (ABONDANCE RELATIVE PAR PATIENT)
```{r}

# 1. Calcul des pourcentages par patient et par catégorie
df_prop_patient_detail <- table_long_rpkm %>%
  group_by(Patient, Regne) %>%
  summarise(Total_Regne = sum(RPKM, na.rm = TRUE), .groups = "drop") %>%
  group_by(Patient) %>%
  mutate(
    Total_Patient = sum(Total_Regne, na.rm = TRUE),
    Proportion = ifelse(Total_Patient == 0, 0, (Total_Regne / Total_Patient) * 100)
  ) %>%
  ungroup() %>%
  inner_join(clusters_df, by = "Patient")

# 2. Ordre d'empilement des barres 
df_prop_patient_detail$Regne <- factor(
  df_prop_patient_detail$Regne, 
  levels = c("Bactéries", "Virus d'eukaryote", "Phage", "Fungi", "Autres")
)

# 3. Création du graphique en barres empilées
p_compo_patient_detail <- ggplot(df_prop_patient_detail, aes(x = Patient, y = Proportion, fill = Regne)) +
  geom_bar(stat = "identity", color = "black", linewidth = 0.3, width = 0.8) +
  scale_fill_manual(values = c(
    "Bactéries" = "#f781bf", 
    "Virus d'eukaryote" = "#377eb8", 
    "Fungi" = "#4daf4a", 
    "Phage" = "grey55",
    "Autres" = "grey80"
  )) +
  # Séparation des patients par cluster
  facet_grid(~ paste("Cluster", cluster), scales = "free_x", space = "free_x") +
  labs(
    title = "Composition Individuelle Microbienne par Patient",
    x = "Patients",
    y = "Abondance Relative (%)",
    fill = "Catégorie biologique"
  ) +
  theme_bw(base_size = 14) +
  theme(
    axis.text.x = element_text(angle = 45, hjust = 1, face = "bold", size = 12),
    axis.text.y = element_text(size = 12),
    strip.background = element_rect(fill = "grey20", color = "black"),
    strip.text = element_text(color = "white", face = "bold", size = 12),
    legend.position = "right"
  )

print(p_compo_patient_detail)

# Sauvegarde du graphique
ggsave("Composition_Individuelle_Par_Cluster.pdf", plot = p_compo_patient_detail, width = 14, height = 6)
```


# 11. Charge globale individuelle 
```{r}
library(dplyr)
library(ggplot2)


# 1. Calcul de l'abondance totale (RPKM) par patient
df_rpkm_total_patient <- table_long_rpkm %>%
  group_by(Patient) %>%
  summarise(Total_RPKM = sum(RPKM, na.rm = TRUE), .groups = "drop") %>%
  # Transformation Log10(RPKM + 1)
  mutate(Log10_RPKM_plus1 = log10(Total_RPKM + 1)) %>%
  inner_join(clusters_df, by = "Patient") %>%
  # On crée une colonne de texte propre pour les facettes du graphique
  mutate(Cluster_Label = paste("Cluster", cluster))

# 2. CALCUL DES MÉDIANES par cluster pour pouvoir tracer les lignes
df_medianes_cluster <- df_rpkm_total_patient %>%
  group_by(Cluster_Label) %>%
  summarise(Mediane_Cluster = median(Log10_RPKM_plus1, na.rm = TRUE), .groups = "drop")

# 3. Création du graphique en barres simples
p_rpkm_total_patient <- ggplot(df_rpkm_total_patient, aes(x = Patient, y = Log10_RPKM_plus1, fill = Cluster_Label)) +
  
  # Les barres des patients
  geom_col(color = "black", linewidth = 0.3, width = 0.7) +
  
  # La ligne horizontale de la médiane
  geom_hline(data = df_medianes_cluster, aes(yintercept = Mediane_Cluster), 
             color = "red", linetype = "dashed", linewidth = 1) +
  
  # La palette de couleurs trouve maintenant une correspondance parfaite !
  scale_fill_manual(values = c(
    "Cluster 1" = "#e7298a",
    "Cluster 2" = "#1b9e77", 
    "Cluster 3" = "orange", 
    "Cluster 4" = "steelblue"
  )) +
  
  # Séparation par cluster
  facet_grid(~ Cluster_Label, scales = "free_x", space = "free_x") +
  
  labs(
    title = "Charge Microbienne Globale par Patient",
    subtitle = "Pointillés rouges = médiane",
    x = "Patients",
    y = "Abondance Totale (Log10(RPKM + 1))"
  ) +
  theme_bw(base_size = 14) +
  theme(
    axis.text.x = element_text(angle = 45, hjust = 1, face = "bold", size = 12),
    axis.text.y = element_text(size = 12),
    strip.background = element_rect(fill = "grey20", color = "black"),
    strip.text = element_text(color = "white", face = "bold", size = 12),
    legend.position = "none" # Masqué car les clusters sont déjà écrits
  )

print(p_rpkm_total_patient)

# Sauvegarde du graphique
ggsave("Abondance_Absolue_Totale_Individuelle.pdf", plot = p_rpkm_total_patient, width = 12, height = 6)

```

```{r}
# ==============================================================================
# CHARGE GLOBALE : COMPARAISONS STATISTIQUES 2 2 (BOXPLOT)
# ==============================================================================
library(dplyr)
library(ggplot2)
library(ggpubr) # Requis pour stat_compare_means

cat("\n--- Génération du Boxplot avec statistiques 2 à 2 ---\n")

# 1. On liste manuellement toutes les paires possibles entre tes 4 clusters
mes_comparisons_2a2 <- list(
  c("Cluster 1", "Cluster 2"),
  c("Cluster 1", "Cluster 3"),
  c("Cluster 1", "Cluster 4"),
  c("Cluster 2", "Cluster 3"),
  c("Cluster 2", "Cluster 4"),
  c("Cluster 3", "Cluster 4")
)

# 2. Création du Boxplot
p_boxplot_stats <- ggplot(df_rpkm_total_patient, aes(x = Cluster_Label, y = Log10_RPKM_plus1, fill = Cluster_Label)) +
  
  # Le boxplot de base
  geom_boxplot(alpha = 0.7, outlier.shape = NA, width = 0.6) +
  
  # Ajout des points de chaque patient
  geom_jitter(width = 0.2, size = 2, color = "black", alpha = 0.6) +
  
  # Les accolades de comparaisons 2 à 2
  stat_compare_means(
    comparisons = mes_comparisons_2a2,
    method = "wilcox.test",
    p.adjust.method = "BH",    # L'AJOUT CRUCIAL POUR L'ARTICLE (FDR)
    label = "p.signif",
    step.increase = 0.1,
  ) + # <--- LE FAMEUX "+" QUI MANQUAIT ÉTAIT ICI !
  
  # Vos couleurs habituelles
  scale_fill_manual(values = c(
    "Cluster 1" = "#e7298a",
    "Cluster 2" = "#1b9e77", 
    "Cluster 3" = "orange", 
    "Cluster 4" = "steelblue"
  )) +
  
  # On force une expansion en haut de l'axe Y pour avoir la place
  scale_y_continuous(expand = expansion(mult = c(0.05, 0.20))) +
  
  labs(
    title = "Comparaison de la Charge Microbienne Globale",
    subtitle = "Test de Wilcoxon 2 à 2",
    x = "Clusters",
    y = "Abondance Totale (Log10(RPKM + 1))"
  ) +
  theme_bw(base_size = 14) +
  theme(
    axis.text.x = element_text(face = "bold", size = 12),
    legend.position = "none" # Inutile, l'axe X donne déjà l'info
  )

print(p_boxplot_stats)

# Sauvegarde
ggsave("Abondance_Absolue_Boxplot_Stats_2a2.pdf", plot = p_boxplot_stats, width = 8, height = 7)


```
